【裁判字號】    99,再易,40
【裁判日期】    991122
【裁判案由】    損害賠償
【裁判全文】
臺灣高等法院高雄分院民事判決          99年度再易字第40號
再 審原 告  張漢威
再 審被 告  內政部營建署
法定代理人  葉世文
上列當事人間請求損害賠償事件，再審原告對於中華民國99年9
月30日本院99年度再易字第25號確定判決提起再審之訴，本院判
決如下：
    主  文
再審之訴駁回。
再審訴訟費用由再審原告負擔。
    理  由
一、再審原告主張，鈞院99年度再易字第25號確定判決（下稱原
    確定判決）有下列民事訴訟法第496 條第1 項第1 款適用法
    規顯有錯誤之情事：
    依民事訴訟法第503 條規定，本案之辯論及裁判，以聲明不
    服之部分為限。原確定判決竟將再審原告之（一）至（六）
    項再審聲明變造成其再審之訴駁回之理由二之（一）至（四
    ）項，明知不實登載再審原告之再審聲明主張，有適用法律
    顯有錯誤之情形，茲分述如下：
  (一)原確定判決指再審原告占有使用系爭不動產（原確定判決第
    2 頁），為登載不實，因再審原告係依民法第923 條第2 項
    規定，係法律直接規定取得使用系爭不動產，此部分原確定
    判決顯有適用法規顯有錯誤之情形。
  (二)原確定判決將民法第923 條第2 項規定中之「而取得、設定
    、喪失及變更者」字句，將之湮滅，而認再審原告與張王秀
    英就該成立典權之約定（即法律行為），並未辦理典權設定
    登記，再審原告既未取得典權權利，即非典權人，張王秀英
    亦非出典人，其等自無民法第923 條第2 項規定適用之餘地
    ，進而認定其適用法律顯無錯誤（見原確定判決第3 頁），
    此項違反法律明文規定，有適用法規顯有錯誤之情形。
  (三)原確定判決理由欄三、（三）項中提到「不動產所有人設定
    抵押權後，如將不動產讓與他人，抵押權人仍得就該不動產
    實施抵押權，不因不動產所有權人變更而致其抵押權之行使
    受限此種見解，明確與法律明文之規定不符，且有違最高法
    院50年台抗字第284 號判例之意旨等語，並聲明：(一)鈞院99
    年度再易字第25號確定判決廢棄(二)再審被告應賠償再審原告
    新台幣135萬元(三)訴訟費用均由再審被告負擔。
二、本件未經言詞辯論，故無再審被告之陳述。
三、本院之判斷：
  (一)按，不動產物權，依法律行為而取得、設定，喪失及變更者
    ，非經登記，不生效力，修正前民法第758 條定有明文。又
    出典人於典期屆滿後，經過2 年，不以原典價回贖者，典權
    人即取得典物所有權，此為民法第923 條第2 項所明定。再
    審原告主張系爭不動產原所有權人張王秀英於90年10月29日
    與其約定以系爭不動產設定典權、典期4 年等情，惟再審原
    告與張王秀英就該成立典權之約定（即法律行為），並未辦
    理典權設定登記，此業經本院前程序調取本院99年度上易字
    第73號全卷查明無誤，是依前揭規定，再審原告自無從取得
    典權權利。又再審原告既未取得典權權利，即非典權人，張
    王秀英亦非出典人，其等自無民法第923 條第2 項規定適用
    之餘地。是則，原確定判決認本院99年度上易字第73號判決
    認再審原告未取得系爭不動產之典權權利，無從依民法第
    923 條第2 項規定於典期屆期後經過2 年取得系爭不動產所
    有權，其適用法律顯無錯誤，並無不當。
  (二)再按，不動產所有人設定抵押權後，得將不動產讓與他人，
    但其抵押權不因此而受影響，民法第867 條定有明文。亦即
    ，不動產所有人設定抵押權後，如將不動產讓與他人，抵押
    權人仍得就該不動產實施抵押權，不因不動產所有權人變更
    而致其抵押權之行使受限。惟再審原告並非系不動產之典權
    人，無從依民法第923 條第2 項規定取得系爭不動產所有權
    ，已如前述，是系爭不動產並無讓與他人之事實，則再審被
    告基於抵押權人地位，聲請對張王秀英之財產強制執行，並
    指封張王秀英所有之系爭不動產，於法自屬有據。遑論，縱
    使再審原告取得系爭不動產所有權，依前揭說明，再審被告
    仍得就系爭不動產實施抵押權，不因系爭不動產所有權人變
    更，而不得行使。則原確定判決認本院99年度上易字第73號
    判決認再審被告聲請查封系爭不動產並無違法，亦無適用法
    規錯誤之情形，並無不當。
  (三)末者，再審原告無從取得系爭不動產所有權，迭敘如前，是
    再審原告自無任何得排除強制執行程序之權利。況按，不動
    產所有權人設定抵押權後，就同一不動產上，得設定地上權
    及其他權利，但其抵押權不因此而受影響，此為96年9 月28
    日修正施行前民法第866 條所明定。申言之，不動產所有權
    人設定抵押權後，如就同一不動產上設定地上權或以使用收
    益為目的之物權，其抵押權之行使，不因該等權利之設定而
    受影響，法院得除去該權利。而再審被告所行使之抵押權係
    於87年11月間即設定，縱認再審原告所主張其曾於90年10月
    29日取得典權權利，並於96年10月30日占有使用系爭不動產
    等情為可採，其取得典權權利或占有使用系爭不動產之時點
    ，均在87年11月間後，則執行法院於系爭不動產第一次拍賣
    流標後，以再審原告之占有使用足以影響再審被告抵押權之
    行使，而以執行命令除去再審原告之占有使用，並進而點交
    系爭不動產予拍定人，揆諸上開說明，與修正前民法第866
    條規定之意旨並無不合。從而，原確定判決肯認本院99年度
    上易字第73號判決認為執行法院依修正前民法第866 條規定
    ，得將影響再審被告抵押權行使之使用占有狀況除去，其適
    用法規亦無錯誤可言，亦無不當。
四、綜上所述，再審原告主張原確定判決有民事訴訟法第496 條
    第1 項第1 款適用法規顯有錯誤之再審事由，洵非有據。從
    而，其提起本件再審之訴，顯無理由，爰不經言詞辯論，逕
    予駁回。
五、據上論結，本件再審之訴顯無理由，依民事訴訟法第502 條
    第2項、第78條，判決如主文。
中    華    民    國    99    年    11    月    22    日
                              民事第四庭
                                  審判長法官  蔡文貴
                                  法      官  謝靜雯
                                  法      官  黃科瑜
以上正本證明與原本無異。
本件判決不得上訴。
中    華    民    國    99    年    11    月    23    日
                                  書  記  官  彭筱瑗

司法院資訊處製作；財團法人民間司法改革基金會備份。
